---
title: "Economía de la Innovación"
subtitle: "Bienvenida: conceptos principales y tendencias"
format: revealjs
params:
  materia: "Economía de la Innovación"
  titulo_sesion: "Bienvenida: conceptos principales y tendencias"
  universidad: "Fidélitas"
  logo_path: "/images/logos/fidelitas.jpg"
  docente: "Marianne Pérez Gómez"
  anio: 2026
  cuatri: 3
nocite: |
  @cepal2025panorama, @ocde2016perspectivas, @bm2025paradoja, @ompi2025gii, @escorsavalls2003
---

## Contenido {.agenda}

- 👋 Bienvenida y presentación del curso
- 🧭 Metodología: 7 sesiones teórico-prácticas
- 💡 ¿Qué es la economía de la innovación?
- 📚 Innovación en la teoría económica
- 🧩 Tipos de innovación
- 📊 Tendencias actuales
- 🗣️ Dinámica de discusión

::: {.notes}
"Buenos días/tardes a todos, bienvenidos al curso de Economía de la
Innovación. Mi nombre es Marianne Pérez Gómez y voy a ser su docente
este cuatrimestre. Hoy vamos a dedicar la primera media hora a tres
cosas: conocernos un poco, revisar cómo va a funcionar el curso —que
tiene una modalidad distinta a otros cursos que han llevado— y entrar
en materia con los conceptos básicos de la economía de la innovación y
algunas tendencias actuales. El resto de la sesión la vamos a dedicar a
conversar, porque este es un curso donde ustedes van a participar
mucho más de lo que exponen desde el frente."
:::

## Bienvenida {.divisor}

## Antes de empezar

- 🙋 Nombre y carrera
- 💼 Experiencia laboral (si la tienen)
- 💭 ¿Qué entienden hoy por "innovación"?
- 🏭 ¿Conocen algún caso de innovación tecnológica en una empresa costarricense?

::: {.notes}
"Vamos a dar una vuelta rápida por el grupo. Cuéntenme su nombre, en
qué nivel de la carrera están, y si tienen experiencia laboral en qué
área. Después quiero que me digan, en una frase, qué entienden hoy por
'innovación' — no hay respuesta incorrecta, es solo para ver de dónde
partimos. Y si se les ocurre algún caso de una empresa costarricense
que haya innovado —puede ser tecnología, un proceso nuevo, un modelo de
negocio— cuéntenlo. Esto me ayuda a calibrar los ejemplos que voy a
usar durante el curso."
:::

## Programa del curso {.divisor}

## EC-910 Economía de la Innovación

- Licenciatura en Economía, 3 créditos, 15 semanas
- Modalidad: **7 sesiones presenciales, teórico-prácticas** — no hay
  entregas asincrónicas separadas
- Evaluación: 4 mapas mentales (30%), 3 estudios de caso (30%), 4
  discusiones (10%), proyecto final (30%: avance 10% + presentación 20%)
- El proyecto final se presenta **únicamente en la última sesión**

::: {.notes}
"El curso tiene 6 unidades que vamos a cubrir en 7 sesiones
presenciales, aproximadamente cada dos semanas. Entre sesión y sesión
van a tener lecturas y trabajo independiente, pero lo que sí quiero que
quede clarísimo es la evaluación: cuatro mapas mentales que valen 7,5%
cada uno, tres estudios de caso de 10% cada uno, cuatro discusiones de
2,5% cada una, y el proyecto final que vale 30% —un 10% por el avance
que van a entregar antes de la última sesión, y un 20% por la
presentación final, que hacemos exclusivamente en la sesión 7, la
última del curso. No hay entregas sueltas fuera de estas sesiones —
todo se presenta y se discute en clase.

¿Alguna pregunta sobre cómo se evalúa el curso antes de seguir?"
:::

## Metodología {.divisor}

## Cómo vamos a trabajar

- Aprendizaje Basado en Problemas (ABP): parto de un caso o pregunta
  real, no de la teoría pura
- Cada sesión: **máximo 30 minutos** de exposición de mi parte
- El resto de la sesión: discusión, mapas mentales, análisis de casos
- Ustedes llegan con las lecturas ya hechas — la sesión es para
  discutir, no para que yo lea diapositivas

::: {.notes}
"La metodología de este curso es aprendizaje basado en problemas. Eso
significa que en cada sesión yo voy a exponer un máximo de 30 minutos
—lo esencial para entender el tema— y el resto del tiempo lo vamos a
usar para que ustedes trabajen: discutan, resuelvan un caso, construyan
un mapa mental. Para que esto funcione, necesito que lleguen a cada
sesión con la lectura asignada ya hecha. Si no leyeron, la discusión no
funciona."
:::

## ¿Qué es la economía de la innovación? {.divisor}

## Un punto de partida

- Estudia cómo se generan, difunden y adoptan las nuevas tecnologías,
  productos y procesos en la economía
- No es solo "inventar cosas nuevas": incluye cómo las empresas
  compiten, cómo se protege el conocimiento y cómo las políticas
  públicas influyen en ese proceso
- Pregunta central del curso: ¿cómo evaluamos los factores que
  determinan la innovación y su impacto en la sociedad y las empresas?

## Innovación en la teoría económica

- **Joseph Schumpeter** (1942): la innovación como motor del cambio
  económico — el concepto de **"destrucción creativa"**: las nuevas
  tecnologías desplazan a las viejas y reconfiguran los mercados
- La innovación deja de ser un factor externo ("exógeno") a la
  economía y pasa a explicarse desde adentro del sistema (crecimiento
  "endógeno")
- Los **sistemas de innovación** (nacionales, regionales, sectoriales)
  explican por qué unos países/empresas innovan más que otros: no
  depende solo de una empresa aislada, sino de su relación con
  universidades, gobierno y otras empresas

::: {.notes}
"La idea de Schumpeter es central para todo el curso: la innovación no
es un evento aislado, es un proceso de 'destrucción creativa' donde lo
nuevo desplaza a lo viejo. Piensen en cómo el streaming desplazó al
alquiler de películas, o cómo los pagos digitales están desplazando el
efectivo. Ese desplazamiento genera ganadores y perdedores, y eso es
justamente lo que vamos a analizar durante el curso: quién gana, quién
pierde, y qué papel juega la política pública en ese proceso."
:::

## Tipos de innovación {.destacado}

Según la clasificación internacional estándar (Manual de Oslo, OCDE/Eurostat)

:::: {.columns}
::: {.column width="50%"}
**📦 De producto**

Un bien o servicio nuevo o mejorado

**⚙️ De proceso**

Una forma nueva o mejorada de producir o entregar
:::
::: {.column width="50%"}
**🏢 Organizacional**

Nuevos métodos de organización del trabajo o de las relaciones
externas de la empresa

**📣 De mercadotecnia**

Cambios en diseño, empaque, posicionamiento o precio
:::
::::

## El proceso de innovación y la creación de valor {.destacado}

<div style="text-align:center; font-size:1.3em; margin-top:0.5em;">
🔬 I+D&nbsp; → &nbsp;🛡️ Protección del conocimiento&nbsp; → &nbsp;🌐 Difusión y adopción&nbsp; → &nbsp;💰 Valor de mercado
</div>

- La innovación **no crea valor por sí sola** — crea valor cuando se
  adopta, se difunde y se traduce en productividad o en un producto que
  el mercado paga por tener
- Estos tres primeros pasos (I+D, protección, difusión) son, en ese
  orden, las próximas tres unidades del curso

## Tendencias actuales {.divisor}

## La paradoja de la innovación en América Latina {.destacado}

- Banco Mundial (2025): la región tiene potencial de innovación, pero
  un desempeño persistentemente bajo frente a su nivel de ingreso
- Baja inversión en I+D como porcentaje del PIB comparada con el
  promedio mundial
- Alta proporción de empresas que **no innovan en absoluto** —el reto
  no es solo tecnológico, es de gestión, financiamiento y políticas

## Brecha en inversión de I+D

```{r}
#| echo: false
#| fig-align: center
#| fig-width: 8
#| fig-height: 4.5

library(ggplot2)

datos_id <- data.frame(
  categoria = c("América Latina y el Caribe", "Promedio mundial"),
  porcentaje = c(0.62, 2.62)
)
datos_id$categoria <- factor(datos_id$categoria, levels = datos_id$categoria)

ggplot(datos_id, aes(x = categoria, y = porcentaje, fill = categoria)) +
  geom_col(width = 0.5, show.legend = FALSE) +
  geom_text(aes(label = paste0(porcentaje, "%")), vjust = -0.6, size = 7,
            color = "#1C222B") +
  scale_fill_manual(values = c("#B0263D", "#2F9BE0")) +
  scale_y_continuous(limits = c(0, 3), expand = expansion(mult = c(0, 0.1))) +
  labs(x = NULL, y = "Inversión en I+D (% del PIB)") +
  theme_minimal(base_size = 17) +
  theme(panel.grid.major.x = element_blank(),
        panel.grid.minor = element_blank())
```

*Fuente: Banco Mundial (2025), "La paradoja de la innovación en
América Latina"*

::: {.notes}
"Esta es una brecha de cuatro veces: mientras el mundo invierte en
promedio 2,62% del PIB en investigación y desarrollo, América Latina y
el Caribe invierte apenas 0,62%. Y esto no es solo un problema de
recursos — el Banco Mundial estima que el 83% de esta brecha con
economías avanzadas se explica por la adopción lenta y parcial de
tecnologías ya existentes, no por falta de invención propia."
:::

## Brecha en innovación empresarial

```{r}
#| echo: false
#| fig-align: center
#| fig-width: 8
#| fig-height: 4.5

datos_firmas <- data.frame(
  pais = c("Chile", "Reino Unido / Francia"),
  porcentaje = c(10, 50)
)
datos_firmas$pais <- factor(datos_firmas$pais, levels = datos_firmas$pais)

ggplot(datos_firmas, aes(x = pais, y = porcentaje, fill = pais)) +
  geom_col(width = 0.5, show.legend = FALSE) +
  geom_text(aes(label = paste0(porcentaje, "%")), vjust = -0.6, size = 7,
            color = "#1C222B") +
  scale_fill_manual(values = c("#B0263D", "#2F9BE0")) +
  scale_y_continuous(limits = c(0, 60), expand = expansion(mult = c(0, 0.1))) +
  labs(x = NULL, y = "% de empresas que innovan") +
  theme_minimal(base_size = 17) +
  theme(panel.grid.major.x = element_blank(),
        panel.grid.minor = element_blank())
```

*Fuente: Banco Mundial (2025), "La paradoja de la innovación en
América Latina"*

::: {.notes}
"En Chile, solo el 10% de las empresas innova, frente a un 50% en
Reino Unido o Francia — cinco veces menos. Esto ilustra que la
innovación no es solo un tema de un puñado de empresas de tecnología
de punta: es una brecha generalizada en el tejido empresarial de la
región, y es exactamente el tipo de problema que este curso les va a
dar herramientas para analizar."
:::

## Costa Rica y la región en el mapa global

- El **Índice Mundial de Innovación** (OMPI, actualización anual)
  permite comparar el desempeño de Costa Rica frente a otros países en
  insumos (instituciones, capital humano, infraestructura) y resultados
  de innovación
- La OCDE documenta que las políticas tecnológicas en América Latina
  tienden a estar menos articuladas entre países que en otras regiones
  — hay espacio para la cooperación regional

## Otras tendencias para tener en el radar

- 🤖 Digitalización acelerada y adopción de inteligencia artificial en
  procesos productivos
- 🤝 Mayor peso de la colaboración universidad-empresa como fuente de
  innovación (tema de la próxima sesión)
- ⚖️ Políticas de propiedad intelectual cada vez más relevantes en
  acuerdos comerciales internacionales

::: {.notes}
"Quiero cerrar la parte teórica con tres tendencias que vamos a ir
retomando durante el curso. Primero, la paradoja de la innovación en
América Latina: invertimos poco en I+D comparado con nuestro nivel de
ingreso, y muchas empresas simplemente no innovan. Segundo, hay formas
de medir esto —el Índice Mundial de Innovación de la OMPI— que nos
permiten comparar a Costa Rica con otros países, y eso nos va a servir
para el proyecto final. Y tercero, la digitalización y la inteligencia
artificial están acelerando el ritmo de este proceso de destrucción
creativa del que hablamos con Schumpeter."
:::

## Dinámica de discusión {.divisor}

## Para conversar en grupos pequeños

::: {.incremental}
- ¿Qué empresa u organización costarricense identifican como
  innovadora, y por qué?
- ¿Esa innovación fue de producto, de proceso, organizacional o de
  mercadotecnia?
- ¿Qué obstáculos creen que enfrentan las empresas en Costa Rica para
  innovar?
:::

::: {.notes}
"Formen grupos de 3-4 personas. Tienen 10 minutos para discutir estas
tres preguntas y después cada grupo comparte en un minuto su
conclusión. No busco la respuesta 'correcta' — busco que empiecen a
aplicar los conceptos de hoy (tipos de innovación, destrucción
creativa) a un caso real que ustedes conozcan."
:::

## Cierre y próxima sesión

- Próxima sesión (Sesión 2): Unidad 2 — I+D, intraemprendedores,
  colaboración universidad-empresa y parques tecnológicos
- Entregable de la próxima sesión: **Mapa mental 1** + **Discusión 1**

::: {.notes}
"Para cerrar: en la próxima sesión vamos a ver investigación y
desarrollo, intraemprendimiento, colaboración universidad-empresa y
parques tecnológicos. Van a traer listo el Mapa mental 1 sobre ese
tema, y vamos a hacer la primera discusión en vivo. En la siguiente
diapositiva les dejo exactamente qué tienen que leer antes de esa
sesión — no es opcional, la discusión no funciona si no llegan con la
lectura hecha."
:::

## Lecturas para la próxima sesión {.destacado}

**Sesión 2 — Unidad 2: I+D, intraemprendedores, colaboración
universidad-empresa y parques tecnológicos**

- 📄 CEPAL — *Políticas para la innovación en las pequeñas y medianas
  empresas en América Latina*
- 📄 OCDE (2013) — *Start-up América Latina: promoviendo la innovación
  en la región*
- 📖 Escorsa Castells, P. & Valls Pasola, J. — *Tecnología e innovación
  en la empresa* (capítulo sobre I+D y parques/clústeres tecnológicos)

Enlaces y ficha completa de cada fuente: `referencias/EconomiaInnovacion.bib`

::: {.notes}
"Las dos primeras son documentos cortos y de acceso abierto —
CEPAL y OCDE— léanlos completos, no son largos. El libro de Escorsa y
Valls es más extenso; para esta sesión les pido solo el capítulo sobre
I+D y parques tecnológicos, no el libro completo. El enlace exacto de
cada uno está en el archivo de referencias del repositorio del curso."
:::

{{< include ../blocks/bibliografia.qmd >}}
