---
title: "Tutorial — Semana 2: Descripción de datos"
output: learnr::tutorial
runtime: shiny_prerendered
---

```{r setup, include=FALSE}
library(learnr)
knitr::opts_chunk$set(echo = FALSE)

experiencia <- c(11, 5, 13, 21, 2, 3, 18, 4, 12, 19, 2, 17, 7, 2, 3,
                  14, 14, 3, 8, 3, 18, 14, 2, 19, 4, 8, 21, 21, 19, 2)
ingreso <- c(737, 522, 888, 4433, 461, 431, 1089, 534, 790, 1213, 463,
             1102, 593, 386, 449, 904, 948, 3444, 643, 413, 1039, 983,
             382, 1125, 536, 581, 1193, 1268, 989, 411)
datos <- data.frame(experiencia, ingreso)
```

## Bienvenida

Este tutorial acompaña la sesión de la semana 2: tendencia central,
dispersión y asociación, con una muestra simulada de 30 personas
(ingreso mensual vs. años de experiencia). Cada ejercicio tiene un
botón **Run Code** — probá tu respuesta, y si te trabás, el botón
**Solution** te muestra el código correcto.

Trabajamos con estos datos durante todo el tutorial:

```{r mostrar-datos, exercise=FALSE}
experiencia <- c(11, 5, 13, 21, 2, 3, 18, 4, 12, 19, 2, 17, 7, 2, 3,
                  14, 14, 3, 8, 3, 18, 14, 2, 19, 4, 8, 21, 21, 19, 2)
ingreso <- c(737, 522, 888, 4433, 461, 431, 1089, 534, 790, 1213, 463,
             1102, 593, 386, 449, 904, 948, 3444, 643, 413, 1039, 983,
             382, 1125, 536, 581, 1193, 1268, 989, 411)
datos <- data.frame(experiencia, ingreso)
head(datos, 10)
```

## Tendencia central

La media de `ingreso` da alrededor de 965, pero la mediana da
alrededor de 763 — casi 200 mil colones menos. Eso pasa porque dos
valores muy altos (índices 4 y 18, con 4433 y 3444) arrastran la media
hacia arriba, mientras que la mediana no les da ningún peso extra.

### Ejercicio 1

Quitá los dos valores más altos de `ingreso` y volvé a calcular la
media y la mediana. Usá `sort(ingreso)` para identificarlos, y después
filtrá con `ingreso[ingreso < ___]`.

```{r ej1, exercise=TRUE, exercise.setup = "mostrar-datos"}
sort(ingreso)

ingreso_sin_atipicos <- ingreso[ingreso < ___]
mean(ingreso_sin_atipicos)
median(ingreso_sin_atipicos)
```

```{r ej1-solution}
sort(ingreso)

ingreso_sin_atipicos <- ingreso[ingreso < 3444]
mean(ingreso_sin_atipicos)
median(ingreso_sin_atipicos)
```

> **Pista para interpretar el resultado:** con los dos valores atípicos
> afuera, la media y la mediana deberían acercarse bastante más entre
> sí — esa es la señal de que esos dos valores eran los que causaban
> la diferencia.

## Dispersión

Un coeficiente de variación (CV) cercano a 90% en `ingreso` es una
dispersión relativa muy alta.

### Ejercicio 2

Calculá el CV (`sd/mean * 100`) de `experiencia` y de `ingreso`, y
compará cuál es mayor.

```{r ej2, exercise=TRUE, exercise.setup = "mostrar-datos"}
cv_experiencia <- sd(experiencia) / mean(experiencia) * 100
cv_ingreso <- ___

cv_experiencia
cv_ingreso
```

```{r ej2-solution}
cv_experiencia <- sd(experiencia) / mean(experiencia) * 100
cv_ingreso <- sd(ingreso) / mean(ingreso) * 100

cv_experiencia
cv_ingreso
```

### Quiz — dispersión

```{r quiz-cv}
question(
  "El CV de ingreso sale bastante más alto que el de experiencia. ¿Qué significa eso?",
  answer("El ingreso tiene mayor dispersión relativa que la experiencia", correct = TRUE),
  answer("El ingreso tiene menor dispersión relativa que la experiencia"),
  answer("Ambas variables tienen la misma dispersión, el CV no distingue eso"),
  answer("El CV no se puede comparar entre variables con unidades distintas"),
  allow_retry = TRUE,
  incorrect = "Pensá en qué mide el CV: dispersión relativa al promedio, en porcentaje -- por eso sí se puede comparar entre variables con unidades distintas."
)
```

## Asociación

### Ejercicio 3

Calculá la correlación entre `experiencia` e `ingreso`.

```{r ej3, exercise=TRUE, exercise.setup = "mostrar-datos"}
cor(___, ___)
```

```{r ej3-solution}
cor(experiencia, ingreso)
```

### Quiz — asociación y causalidad

```{r quiz-cor}
question(
  "La correlación entre experiencia e ingreso dio aproximadamente 0.42. ¿Qué podemos concluir?",
  answer("Que la experiencia y el ingreso se mueven juntos de forma moderada, sin que eso implique causalidad", correct = TRUE),
  answer("Que más experiencia causa directamente más ingreso"),
  answer("Que no hay ninguna relación entre las dos variables"),
  answer("Que la relación es perfecta y lineal"),
  allow_retry = TRUE,
  incorrect = "Una correlación de 0.42 es una asociación positiva moderada -- ni nula ni perfecta -- y correlación nunca implica causalidad por sí sola."
)
```

```{r quiz-media-mediana}
question(
  "Si la media de una variable es bastante mayor que su mediana, lo más probable es que:",
  answer("Existan uno o más valores atípicos altos que arrastran la media hacia arriba", correct = TRUE),
  answer("La variable tenga distribución perfectamente simétrica"),
  answer("La mediana esté mal calculada"),
  answer("La variable tenga varianza cero"),
  allow_retry = TRUE
)
```

## Para cerrar

Con esto ya tenés las tres preguntas básicas que le hacés a cualquier
conjunto de datos económicos: ¿dónde está el centro?, ¿qué tan
dispersos están?, y ¿se mueven dos variables juntas? La próxima semana
empezamos con probabilidad.
