---
title: "Tutorial — Semana 4: Probabilidad condicional, independencia y Bayes"
output: learnr::tutorial
runtime: shiny_prerendered
---

```{r setup, include=FALSE}
library(learnr)
knitr::opts_chunk$set(echo = FALSE)
```

## Bienvenida

Este tutorial verifica por simulación qué significa "condicionar" en
probabilidad, distingue independencia de mutua exclusión, y calcula el
teorema de Bayes con vectores en vez de sustitución número por número.

## Probabilidad condicional por simulación

Simulamos 100,000 veces el experimento de sacar dos bolas sin
reemplazo de una caja con 7 azules y 3 rojas, y comparamos la
proporción simulada contra el valor calculado a mano en la guía
($7/9 \approx 0.778$).

```{r bolas-demo, exercise=FALSE}
set.seed(2026)
caja <- c(rep("azul", 7), rep("roja", 3))
n_sim <- 100000
primera <- character(n_sim)
segunda <- character(n_sim)
for (i in 1:n_sim) {
  extraccion <- sample(caja, size = 2, replace = FALSE)
  primera[i] <- extraccion[1]
  segunda[i] <- extraccion[2]
}
casos_roja_primero <- primera == "roja"
mean(segunda[casos_roja_primero] == "azul")
7 / 9
```

### Ejercicio 1 — probabilidad conjunta

Usá la misma simulación (ya corrida arriba: `primera`, `segunda`) para
estimar la probabilidad **conjunta** $P(\text{roja primero y azul
segundo})$, sin condicionar en nada — sobre las 100,000 simulaciones
completas. Comparala contra $(3/10)(7/9) = 7/30 \approx 0.233$.

```{r ej1, exercise=TRUE, exercise.setup = "bolas-demo"}
mean(primera == "roja" & segunda == ___)
7/30
```

```{r ej1-solution}
mean(primera == "roja" & segunda == "azul")
7/30
```

## Independencia vs. mutua exclusión

```{r dados-demo, exercise=FALSE}
set.seed(2026)
n_sim <- 200000
rojo <- sample(1:6, n_sim, replace = TRUE)
azul <- sample(1:6, n_sim, replace = TRUE)
suma <- rojo + azul

A <- rojo %% 2 == 0     # dado rojo par
B <- suma > 7           # suma mayor a 7

p_A <- mean(A); p_B <- mean(B); p_AyB <- mean(A & B)
p_A * p_B
p_AyB
```

Esos dos números salen casi iguales — es la definición de
independencia, $P(A\cap B) = P(A)P(B)$, verificada por simulación.

### Ejercicio 2 — eventos NO independientes

Repetí la simulación con $C$ = "el dado rojo sale 5" y $D$ = "la suma
es 11". Comparalos y decidí si son independientes.

```{r ej2, exercise=TRUE, exercise.setup = "dados-demo"}
C <- rojo == 5
D <- suma == ___

p_C <- mean(C); p_D <- mean(D); p_CyD <- mean(C & D)
p_C * p_D
p_CyD
```

```{r ej2-solution}
C <- rojo == 5
D <- suma == 11

p_C <- mean(C); p_D <- mean(D); p_CyD <- mean(C & D)
p_C * p_D
p_CyD
```

```{r quiz-independencia}
question(
  "En el ejercicio anterior, p_C * p_D sale claramente menor que p_CyD. ¿Qué significa eso?",
  answer("Que C y D NO son independientes -- conocer C aumenta la probabilidad de D", correct = TRUE),
  answer("Que C y D son mutuamente excluyentes"),
  answer("Que C y D son independientes"),
  answer("Que hubo un error en la simulación"),
  allow_retry = TRUE,
  incorrect = "Si fueran independientes, p_C * p_D y p_CyD saldrían prácticamente iguales -- acá no es el caso."
)

question(
  "Si dos eventos A y B son mutuamente excluyentes y ambos tienen probabilidad positiva, ¿pueden ser independientes?",
  answer("No, nunca -- si son mutuamente excluyentes con probabilidad positiva, no pueden ser independientes", correct = TRUE),
  answer("Sí, siempre"),
  answer("Depende del experimento"),
  allow_retry = TRUE,
  incorrect = "Si son mutuamente excluyentes, P(A y B) = 0, pero P(A)*P(B) sería positivo -- no pueden coincidir, así que no son independientes."
)
```

## Teorema de Bayes con vectores

```{r bayes-demo, exercise=FALSE}
previas <- c(A = 0.30, B = 0.40, C = 0.30)
p_falla_dado_compania <- c(A = 0.05, B = 0.08, C = 0.10)

p_falla <- sum(previas * p_falla_dado_compania)
p_falla

posteriores <- (previas * p_falla_dado_compania) / p_falla
posteriores

sum(posteriores)  # chequeo: debe dar 1
```

### Ejercicio 3 — chips (ejercicio 7 de la guía)

Resolvé el ejercicio de las tres máquinas: participaciones
35%/25%/40%, tasas de daño 2%/1%/3%. Calculá $P(\text{daño})$ y la
probabilidad posterior de que un chip dañado venga de la máquina 3.

```{r ej3, exercise=TRUE}
previas <- c(M1 = 0.35, M2 = 0.25, M3 = ___)
p_dano_dado_maquina <- c(M1 = 0.02, M2 = 0.01, M3 = 0.03)

p_dano <- sum(previas * p_dano_dado_maquina)
posteriores <- (previas * p_dano_dado_maquina) / p_dano

p_dano
posteriores
```

```{r ej3-solution}
previas <- c(M1 = 0.35, M2 = 0.25, M3 = 0.40)
p_dano_dado_maquina <- c(M1 = 0.02, M2 = 0.01, M3 = 0.03)

p_dano <- sum(previas * p_dano_dado_maquina)
posteriores <- (previas * p_dano_dado_maquina) / p_dano

p_dano
posteriores
```

## El ejercicio de los bancos (ambigüedad resuelta)

Como se explica en la guía de preparación, usamos la interpretación
"la tasa es mayor al 10%" para resolver el enunciado ambiguo.

```{r bancos-demo, exercise=FALSE}
bancos <- c("A", "B", "C", "D", "E", "F", "G")
tasas <- c(25, 5, 30, 15, 7, 14, 7)
participacion <- c(0.10, 0.15, 0.15, 0.14, 0.30, 0.04, 0.12)

califica <- as.numeric(tasas > 10)
p_tasa_mayor_10 <- sum(participacion * califica)

posteriores_bancos <- (participacion * califica) / p_tasa_mayor_10
names(posteriores_bancos) <- bancos
round(posteriores_bancos, 4)
```

### Ejercicio 4 — cambiar el umbral

Probá con el umbral "tasa >= 15%" en vez de "tasa > 10%". ¿Qué bancos
califican ahora?

```{r ej4, exercise=TRUE, exercise.setup = "bancos-demo"}
califica <- as.numeric(tasas ___ 15)
p_umbral <- sum(participacion * califica)
posteriores_bancos <- (participacion * califica) / p_umbral
names(posteriores_bancos) <- bancos
round(posteriores_bancos, 4)
```

```{r ej4-solution}
califica <- as.numeric(tasas >= 15)
p_umbral <- sum(participacion * califica)
posteriores_bancos <- (participacion * califica) / p_umbral
names(posteriores_bancos) <- bancos
round(posteriores_bancos, 4)
```

```{r quiz-bayes}
question(
  "En el teorema de Bayes, ¿qué representa la probabilidad POSTERIOR?",
  answer("Lo que sabemos sobre un escenario después de observar la evidencia", correct = TRUE),
  answer("Lo que sabíamos antes de observar cualquier evidencia"),
  answer("La probabilidad de que la evidencia sea falsa"),
  answer("Siempre es igual a la probabilidad previa"),
  allow_retry = TRUE
)
```

## Para cerrar

Hoy vimos tres ideas centrales en código: condicionar es quedarse con
el subconjunto de simulaciones donde algo ya ocurrió, independencia se
verifica comparando el producto de probabilidades contra la conjunta,
y Bayes con vectores sirve para cualquier partición sin reescribir la
fórmula. La próxima semana empezamos con variables aleatorias y
distribuciones de probabilidad.
