---
title: "Tutorial — Semana 3: Probabilidad, conceptos y conteo"
output: learnr::tutorial
runtime: shiny_prerendered
---

```{r setup, include=FALSE}
library(learnr)
knitr::opts_chunk$set(echo = FALSE)
S <- 1:6
A <- S[S %% 2 == 0]
B <- S[S > 3]
```

## Bienvenida

Este tutorial traduce a código los tres bloques de la sesión:
conjuntos y eventos, probabilidad verificada por simulación, y conteo
con `factorial()`, `choose()` y `combn()`.

## Espacio muestral y eventos

En R, el espacio muestral de un dado es un vector, y un evento es
cualquier subconjunto.

```{r conjuntos-demo, exercise=FALSE}
S <- 1:6
A <- S[S %% 2 == 0]   # "sale par"
B <- S[S > 3]         # "sale mayor a 3"
A
B
union(A, B)
intersect(A, B)
setdiff(S, A)
```

### Ejercicio 1 — De Morgan

Comprobá la ley de De Morgan $(A \cup B)^c = A^c \cap B^c$ con código:
calculá el lado izquierdo con `setdiff(S, union(A, B))` y el lado
derecho con `intersect(setdiff(S, A), setdiff(S, B))`. Deberían
darte el mismo resultado.

```{r ej1, exercise=TRUE, exercise.setup = "conjuntos-demo"}
setdiff(S, union(A, B))
intersect(setdiff(S, ___), setdiff(S, ___))
```

```{r ej1-solution}
setdiff(S, union(A, B))
intersect(setdiff(S, A), setdiff(S, B))
```

### Ejercicio 2 — un evento nuevo

Definí el evento $C$ = "sale un número menor o igual a 2", y calculá
$A \cap C$. ¿Son $A$ y $C$ mutuamente excluyentes?

```{r ej2, exercise=TRUE, exercise.setup = "conjuntos-demo"}
C <- S[S <= ___]
intersect(A, C)
```

```{r ej2-solution}
C <- S[S <= 2]
intersect(A, C)
```

```{r quiz-exclusion}
question(
  "A = {2,4,6} (par) y C = {1,2} (menor o igual a 2). ¿Son mutuamente excluyentes?",
  answer("No, porque comparten el resultado 2", correct = TRUE),
  answer("Sí, porque no son el mismo evento"),
  answer("No se puede saber sin más información"),
  allow_retry = TRUE,
  incorrect = "Mutuamente excluyentes significa que la intersección es vacía -- revisá qué te dio intersect(A, C)."
)
```

## Probabilidad por simulación

Simulamos 100,000 lanzamientos de un dado para estimar
$P(A \cup B)$ y comparar contra la fórmula
$P(A\cup B) = P(A) + P(B) - P(A\cap B)$.

```{r sim-demo, exercise=FALSE}
set.seed(2026)
lanzamientos <- sample(1:6, size = 100000, replace = TRUE)

p_A <- mean(lanzamientos %in% A)
p_B <- mean(lanzamientos %in% B)
p_AyB <- mean(lanzamientos %in% intersect(A, B))
p_AoB_simulado <- mean(lanzamientos %in% union(A, B))

p_A; p_B; p_AyB; p_AoB_simulado
p_A + p_B - p_AyB   # comparación con la fórmula
```

### Ejercicio 3 — complemento por simulación

Usá la misma simulación para estimar $P(A^c)$ (la probabilidad de que
NO salga un número par) y comparala contra $1 - P(A)$.

```{r ej3, exercise=TRUE, exercise.setup = "sim-demo"}
p_A_complemento <- mean(!(lanzamientos %in% ___))
p_A_complemento
1 - p_A
```

```{r ej3-solution}
p_A_complemento <- mean(!(lanzamientos %in% A))
p_A_complemento
1 - p_A
```

## Métodos de conteo

```{r conteo-demo, exercise=FALSE}
# Permutaciones: puestos de gerente, subgerente, tesorero entre 8 candidatos
factorial(8) / factorial(8 - 3)

# Combinaciones: comités de 3 personas de un grupo de 8
choose(8, 3)

# Relación: P(n,r) = C(n,r) * r!
choose(8, 3) * factorial(3)
```

### Ejercicio 4 — postres

Un restaurante tiene 6 postres y un cliente elige 2 para compartir (el
orden no importa). Calculá cuántas combinaciones posibles hay con
`choose()`, y después listalas todas con `combn()`.

```{r ej4, exercise=TRUE}
postres <- c("Tiramisu", "Flan", "Cheesecake", "Brownie", "Helado", "Torta")

choose(6, ___)
combn(postres, ___)
```

```{r ej4-solution}
postres <- c("Tiramisu", "Flan", "Cheesecake", "Brownie", "Helado", "Torta")

choose(6, 2)
combn(postres, 2)
```

```{r quiz-conteo}
question(
  "¿Cuántos comités distintos de 3 personas se pueden formar con un grupo de 8 candidatos (sin distinguir cargos)?",
  answer("56", correct = TRUE),
  answer("336"),
  answer("24"),
  answer("512"),
  allow_retry = TRUE,
  incorrect = "Como no importa el orden, es una combinación: C(8,3) = 8!/(3!5!). 336 es la permutación P(8,3), que sí distingue orden."
)

question(
  "¿Cuál es la diferencia clave entre una permutación y una combinación?",
  answer("En la permutación el orden importa; en la combinación no", correct = TRUE),
  answer("La permutación es para conjuntos pequeños y la combinación para conjuntos grandes"),
  answer("No hay ninguna diferencia real, son sinónimos"),
  answer("La combinación siempre da un número mayor que la permutación"),
  allow_retry = TRUE
)
```

## Para cerrar

Tradujimos a código los tres bloques de la sesión: conjuntos y
operaciones (`union`, `intersect`, `setdiff`), probabilidad verificada
por simulación, y conteo con `factorial()`, `choose()` y `combn()`. La
próxima semana seguimos con probabilidad condicional y Bayes, que se
apoyan directamente en estas mismas operaciones de conjuntos.
